【裁判字號】    89,簡上,506
【裁判日期】    900720
【裁判案由】    拆屋還地
【裁判全文】
臺灣臺中地方法院民事判決  八十九年度簡上字第五○六號
    上  訴  人  丙○○
    訴訟代理人  陳發福
    輔  佐  人  甲○○
    被  上訴人  乙○○
    複  代理人  王淑菁
右當事人間請求拆屋還地事件，上訴人對於中華民國八十九年十月四日本院豐原簡易
庭第一審判決（八十九年豐簡字第二○九號）提起上訴，本院判決如左：
  主      文
上訴駁回。
第二審訴訟費用由上訴人負擔。
  事      實
一、上訴人方面：
  (一)聲明：
    1.原判決廢棄。
    2.駁回被上訴人在第一審之訴。
  (二)陳述：除與原審判決書所載者相同茲予引用外，補稱：
    1.原判決認上訴人所有房屋無權占有系爭土地如原審判決書附圖所示Ａ部分面積
      零點零零四五公頃，無非以豐原地政事務所八十九年六月五日測量製作之土地
      複丈成果圖為主要依據。惟上訴人多次聲請豐原地政事務所測量，然每次測量
      結果占用面積皆不相同，此次原審命豐原地政事務所測量之複丈成果圖所載占
      用面積又較前幾次超出許多，可證明豐原地政事務所之測量可能有誤差。
    2.系爭土地上現有建物之地界，應以當初蓋房屋時兩造講好之地界，即現有建物
      使用狀況為地界，這是兩造共同承認之事實。
    3.上訴人蓋房子時，如有超出被上訴人之界址，被上訴人應該提出異議，但其並
      未提出異議，且被上訴人自己後來蓋之兩層樓之房屋，亦按兩造約定之界址來
      蓋房屋。
    4.內政部土地測量局測量結果只能做為參考，因其採用之標準點不準確，致上訴
      人台中縣神岡鄉○○段二二一地號土地測量後面積變為三百七十七平方公尺，
      較測量前面積三百七十八平方公尺少一平方公尺，故應依兩造原使用狀況判決
      。
  (三)證據：除援用原審之立證方法外，並補提贈與稅免稅證明書、買賣契約書、土地
    所有權狀各一份為證，並聲請本院至現場勘驗及囑託內政部土地測量局至現場測
    量並繪製鑑定圖。
二、被上訴人方面：
  (一)聲明：上訴駁回。
  (二)陳述：除與原審判決書所載者相同茲予引用外，補稱：
    1.上訴人輔佐人於本院勘驗時主張「蓋房子時就講好界址應以現有建物使用狀況
      為界址」，被上訴人否認之，上訴人無法舉證以實其說，自應以內政部土地測
      量局之鑑測結果為準。
    2.被上訴人否認知悉越界而未提出異議，因系爭建物未合法請領建照即逕為建築
      ，當時根本未鑑界，豈知是否越界。
  (三)證據：援用原審之立證方法。
三、本院依上訴人之聲請囑託內政部土地測量局至現場實施測量，並繪製成果圖到院
    。
  理      由
一、按訴狀送達後，原告不得將原訴變更或追加他訴。但擴張或減縮應受判決事項之
    聲明者，不在此限民事訴訟法第二百五十六條第一項第三款定有明文，查本件被
    上訴人起訴主張上訴人所有系爭建物無權占用被上訴人與他共有人所有之系爭土
    地，而請求上訴人應將其占有原審判決附圖所示Ａ部分，面積○‧○○四五公頃
    之地上建物拆除，並將土地交還被上訴人及其他共有人，而其所依據者無非係以
    豐原地政事務所測量之複丈成果圖（即第一審判決之附圖）所示Ａ部分面積○‧
    ○○四五公頃之測量結果為依據，然嗣經本院囑託內政部土地測量局實施測量後
    ，系爭房屋實際占有系爭土地之面積及位置為如附圖所示Ａ—Ｂ—Ｃ—Ｄ—Ｅ—
    Ｈ—Ｆ—Ａ區域、面積○‧○○三九公頃，被上訴人則就其原起訴請求之面積範
    圍，請求減縮為如附圖所示Ａ—Ｂ—Ｃ—Ｄ—Ｅ—Ｈ—Ｆ—Ａ區域、面積○‧○
    ○三九公頃，與首開之說明並無不合之處，自應予准許，先此敘明。
二、本件被上訴人起訴主張：上訴人所有系爭建物無權占用被上訴人與他共有人所有
    之系爭土地，爰依民法第七百六十七條及第八百二十一條之法律關係求命上訴人
    將其所占有系爭土地如原審判決附圖所示Ａ部分面積○‧○○四五公頃之地上建
    物拆除，並將土地返還被上訴人及他共有人等語。嗣於本院將聲明減縮為上訴人
    應將同段土地如本判決附圖所示Ａ—Ｂ—Ｃ—Ｄ—Ｅ—Ｈ—Ｆ—Ａ區域、面積○
    ‧○○三九公頃之地上建物拆除，並將土地返還於被上訴人及其他共有人等語，
    上訴人則以原審命豐原地政事務所測量之複丈成果圖（即第一審判決之附圖）所
    載占用面積可能有誤差，且系爭土地上現有建物之地界，是蓋房子時就講的地界
    ，應以現有建物使用狀況為界地，又上訴人蓋房子時，如有超出被上訴人之界址
    ，被上訴人應該提出異議，但其並未提出異議，再者，內政部土地測量局鑑測之
    鑑定圖可能有錯誤等語資為抗辯。
三、按所有人對於無權占有其所有物者，得請求返還之，民法第七百六十七條定有明
    文。次按各共有人對於第三人，得就共有物之全部為本於所有權之請求。但回復
    共有物之請求，僅得為共有人全體之利益為之，民法第八百二十一條亦有明文。
    查本件坐落台中縣神岡鄉○○段二二二地號之系爭土地，為被上訴人及其他共有
    人所共有；又該未經保存登記門牌號碼台中神岡鄉○○村○○路八四號建物，為
    上訴人所有之事實，業據提出土地登記謄本、台中縣稅捐稽徵處地價稅繳款書、
    贈與稅免稅證明書各一份為證，復為兩造所不爭，自堪信為真實。是本件所應審
    究者乃系爭建物是否「無權占有」系爭土地，本院審酌如下：
  1.查系爭建物如附圖所示Ａ—Ｂ—Ｃ—Ｄ—Ｅ—Ｈ—Ｆ—Ａ所圍區域，面積○‧○
    ○三九公頃部分，占有系爭土地之事實，業經本院至現場履勘明確，並囑託內政
    部土地測量局鑑測屬實，有本院九十年一月十一日勘驗筆錄及內政部土地測量局
    之鑑定書、鑑定圖在卷可參，堪予採信。上訴人雖抗辯：上訴人所有台中縣神岡
    鄉○○段二二一地號土地測量後面積變為三百七十七平方公尺，較六十三年受贈
    該土地時面積三百七十八平方公尺少一平方公尺，故內政部土地測量局測量結果
    可能有錯誤，只能做為參考等語。經查，本判決如附圖所示實線係地籍圖經界線
    ，其中Ｍ—Ｎ連接實線係山皮段二二一地號與上開二二二地號土地間之地籍圖經
    界線，依地籍圖經界線計算，山皮段二二一地號土地面積為○‧○三七七公頃，
    山皮段二二二地號土地面積為○‧○二九九公頃，圖示Ａ—Ｂ—Ｃ—Ｄ—Ｅ—Ｈ
    —Ｆ—Ａ所圍區域占有系爭土地，面積○‧○○三九公頃，此可參照如附圖之鑑
    定書及附圖可參，另依照內政部土地測量局測量之結果，除台中縣神岡鄉○○段
    第二二一地號所測量之面積結果，較土地登記謄本所載之面積少一平方公尺，此
    外，同段第二二二地號所測量之面積結果與其土地登記謄本所載之面積差別達二
    平方公尺之多，雖見系爭土地與前開山皮段第二二一地號及第二二二地號土地面
    積與土地登記謄本記載有間，然查，內政部測量局係使用精密電子測距經緯儀在
    系爭土地附近測設圖根點，並經計算檢核閉和後，作為該測區之控制點，依據該
    圖根點施測系爭土地及附近各界址點，將各界址點計算之數值座標輸入電腦，經
    自動繪圖儀展繪於鑑測原圖上（與地籍圖同一比例尺：一千二百分之一），依據
    台中縣豐原地政事務所保管之地籍圖，謄繪本件系爭土地及附近之地籍圖經界線
    ，與前向成果核對檢核後側訂於鑑測原圖上，作成鑑定圖（此有內政部土地測量
    局九十年三月二十三日九十地測二字第三六五二號函所附鑑定書參照），是自應
    以內政部測量局之鑑測方法較為精密，其測量結果自較為可採。而造成上開面積
    計算結果出現不同之情形，應係測量技術引起之原測量面積錯誤所致，上訴人據
    此認為內政部測量局之測量結果不可採，尚屬無據。
  2.又上訴人抗辯：系爭土地上現有建物之界地，是蓋房子時就講的界地，應以現有
    建物使用狀況為界地，這是共同承認之事實等語。惟為被上訴人所否認，則上訴
    人對其主張卻未具體舉證以實其說，自難認其有占有系爭土地之正當權源。
  3.上訴人另抗辯：其蓋房子時，如有超出被上訴人之界址，被上訴人應該提出異議
    ，但其並未提出異議等語。被上訴人則主張：其並不知悉有越界情形，故而未提
    出異議等語，又按土地所有人建築房屋逾越疆界者，鄰地所有人如知其越界而不
    即提出異議，不得請求移去或變更其建築物，固為民法第七百九十六條前段之所
    明定。惟主張鄰地所有人知其越界而不即提出異議者，應就此項事實負舉證之責
    任。最高法院四十五年台上字第九三一號著有判例可參，查本件被上訴人既否認
    有知悉越界而不即提出異議之情形，上訴人對其主張之越界建築之情形，除未能
    舉證證明外，反之於本院審理時辯稱：「當時蓋房子是按兩造約定的地界來蓋，
    並沒有越界，他們後來蓋兩層樓的房子也是按約定地界蓋的。」等語（本院九十
    年四月十一日準備程序筆錄參照），益見上訴人亦自認被上訴人當時並未「知悉
    越界」，是見其此部分所辯，亦非可採。
三、綜上所述，本件被上訴人主張上訴人無正當權源，而以其所有系爭建物占有其土
    地為可採，上訴人所辯均為無可取。依民法第七百六十七條及第八百二十一條之
    規定，被上訴人為系爭土地之共有人，其自得為共有人之利益，請求上訴人拆屋
    還地，從而被上訴人請求上訴人拆除系爭土地上如附圖所示Ａ—Ｂ—Ｃ—Ｄ—Ｅ
    —Ｈ—Ｆ—Ａ所圍區域部分面積○‧○○三九公頃之建物，並將土地交還共有人
    全體，洵屬正當，應予准許。上訴意旨指摘原判決不當，求予廢棄改判，為無理
    由，應予駁回其上訴。
四、末查，經本院囑託內政部土地測量局測量結果：系爭土地面積為○‧○二九九公
    頃、台中縣神岡鄉○○段二二一地號土地面積為○‧○三七七公頃，均與土地登
    記謄本登記面積不符，惟仍應以內政部土地測量局測量結果之面積為準，理由前
    已述及，不予贅述。此既係純技術引起原測量錯誤，依土地登記規則第一百二十
    二條、地籍測量實施規則第二百三十二條之規定，宜由地政機關另為更正，附此
    敘明。
五、據上論結，本件上訴為無理由，依民事訴訟法第四百三十六條之一第三項、第四
    百四十九條第一項、第七十八條，判決如主文。
中    華    民    國      九十      年      七      月      二十        日
                            臺灣臺中地方法院民事第三庭
~B審判長法官  張瑞蘭
~B法      官  楊國精
~B法      官  許石慶
右為正本係照原本作成
不得上訴。
中      華      民      國    九十      年      七      月    二十四   日
~B法院書記官  魏愛玲


司法院資訊處製作；財團法人民間司法改革基金會備份。
